【裁判字號】    99,訴,98
【裁判日期】    990531
【裁判案由】    分割共有物
【裁判全文】
臺灣新竹地方法院民事判決                99年度訴字第98號
    原      告  癸○○
    被      告  子○○
                辛○○○
                丙○○
                乙○○
    上  一  人  壬○○
    訴訟代理人            樓
    被      告  甲○○
                庚○○
                丁○○
                己○○
                戊○○
上列當事人間請求分割共有物事件，本院於民國99年5 月17日言
詞辯論終結，判決如下：
    主  文
被告辛○○○、丙○○、乙○○、甲○○、庚○○、丁○○、己○○、戊○○應就其被繼承人何由所遺坐落新竹市○○段一一二
三地號土地，面積七四五平方公尺，地目田，應有部分二分之一
之所有權，辦理繼承登記。
兩造共有坐落新竹市○○段一一二三地號土地，准予分割。分割
方法如下﹕如附圖所示Ａ部分，面積三七三平方公尺，分歸被告
辛○○○、丙○○、乙○○、甲○○、庚○○、丁○○、己○○
、戊○○等人共同取得，並按其等應繼分之比例維持公同共有；
如附圖所示Ｂ部分，面積三三五平方公尺，分歸被告子○○取得
；如附圖所示Ｃ部分，面積三十七平方公尺，分歸原告取得。
訴訟費用由被告子○○負擔二十分之九；被告辛○○○、丙○○
、乙○○、甲○○、庚○○、丁○○、己○○及戊○○連帶負擔
二分之一，原告負擔二十分之一。
    事實及理由
壹、程序方面﹕
    本件被告辛○○○、丙○○、甲○○、庚○○、丁○○、己○○、戊○○等人經合法通知，未於言詞辯論期日到場，核
    無民事訴訟法第386 條所列各款情形，爰依原告之聲請，由
    其一造辯論而為判決。
貳、實體方面﹕
一、原告方面﹕
    (一)原告起訴主張：
      1.新竹市○○段（下稱同段）1123地號土地（下稱系爭土
        地），係原告、被告子○○與訴外人何由共有，惟訴外
        人何由已於民國（下同）68年12月4 日死亡，被告辛○○○、丙○○、乙○○、甲○○、庚○○、丁○○、己○○、戊○○等人（下合稱被告辛○○○等八人）為繼
        承人，惟迄今仍未辦理繼承登記。依土地法第73條及最
        高法院69年台上字第1012號判例要旨，為訴訟之經濟起
        見，爰以一訴請求訴外人何由之繼承人即被告辛○○○
        等八人辦理繼承登記，併為分割共有物之請求。
      2.系爭土地並無不能分割之情事，共有人間亦無不能分割
        之協議，苟共有關係長期存續，共有關係將益形複雜，
        土地亦必無法有效利用，對所有共有人均有害無利，為
        謀求系爭土地之最大經濟效用，爰起訴請求如主文第一
        、二項所示。
    (二)對被告抗辯之陳述﹕
      1.系爭土地現況為既成巷道，惟依新竹市都市計畫容積移
        轉審查許可條件第4 條之規定，可為私有公共設施保留
        地，故系爭土地可辦理容積移轉，增進接受基地（即建
        築基地）以發揮最高利用價值，並可補償因新竹市政府
        無力徵收該道路用地之補償費，是增進都市開發及補償
        無償供人使用道路之地主最好之辦法。
      2.另依新竹市政府容積移轉審查項目第6 點規定，需勘查
        無占用始可申請容積移轉，故須保證送出之基地無被占
        用之情。又須所有權過半始得將土地贈與政府，是以本
        件有分割之必要。
      3.附圖所示Ｃ部分被占用面積最多，並無將被占用面積最
        多之部分分給被告辛○○○等八人，若被告辛○○○等
        八人不願分得附圖所示Ａ部分，亦可與被告子○○對調
        。
二、被告方面：
    (一)被告辛○○○、丙○○、丁○○、戊○○等人經合法通知
      ，未於言詞辯論期日到場，惟被告辛○○○、丙○○、丁○○、戊○○於調解程序到庭陳稱﹕系爭土地為既成道路
      ，即現今之新竹市○○路14巷，本即供大眾使用，分割後
      亦無法蓋屋，並無分割實益。且原告表示分割後欲將土地
      捐給政府，怎麼可能。系爭土地係原告近日向他人購買，
      不知用意何在，況若要捐給政府，伊亦可捐給政府，原告
      何以刻意購買再捐給政府等語而請求駁回原告之訴。
    (二)被告子○○﹕同意原告主張之分割方案。所以請求分割系
      爭土地乃因系爭土地有部分被他人占用，致無法捐給政府
      ，或出售予建商。若無法捐給政府，購買系爭土地即無實
      益。新竹市政府因無錢，以容積移轉獎勵建商，建商才會
      買道路用地。
    (三)被告乙○○則以：系爭土地已是既成道路，政府尚未徵收
      ，原告為增加容積率，購買系爭土地作為投資之用，卻於
      畫分割方案時，把他人占用的土地分給伊，是不公平的作
      法。況共有物分割之目的乃為促進土地利用，增加土地經
      濟效益，就已供作道路使用之系爭土地進行分割，分割目
      的為何？徒增社會成本。本件實無分割之必要。另本件訴
      訟係原告基於商業利益的考量而提起，進而導致被告乙○○需辦理繼承登記，增加不必要的支出，故訴訟費用應由
      原告負擔。
    (四)被告甲○○、庚○○、己○○經合法通知，未於言詞辯論
      期日到場，亦未提出準備書狀作何聲明或陳述。
三、得心證之理由：
    (一)按繼承人自繼承開始時，除本法另有規定外，承受被繼承
      人財產上之一切權利、義務。但權利、義務專屬於被繼承
      人本身者，不在此限，民法第1148條第1 項定有明文；次
      按因繼承、強制執行、公用徵收或法院之判決，於登記前
      已取得不動產物權者，非經登記，不得處分其物權，此觀
      民法第759 條規定自明；而法院裁判分割共有物而以原物
      分配於各共有人時，係使共有關係變更為單獨所有，其性
      質為共有人間應有部分之交換，自屬處分行為，共有不動
      產之共有人中有人死亡時，於其繼承人未為繼承登記以前
      ，不得分割共有物，最高法院69年台上字第1134號、69年
      台上字第1012號判例可資參照。是以在辦畢繼承登記前，
      其繼承人仍不得以共有人身分參與共有物之分割，但為求
      訴訟經濟起見，可許原告就請求繼承登記及分割共有物之
      訴合併提起，即以一訴請求該死亡之共有人之繼承人辦理
      繼承登記，並請求該繼承人於辦理繼承登記後，與原告及
      其餘共有人分割共有之不動產，亦有最高法院68年度第13
      次民事庭庭推總會議決議(二)、70年度第2 次民事庭會議決
      定(二)足資參照。查，原告主張系爭土地為兩造所共有，其
      應有部分為20分之1 ；被告子○○應有部分為20分之9 ；
      其餘2 分之1 為訴外人何由所有，惟訴外人何由業於68年
      12月4 日死亡，其繼承人即被告辛○○○等八人，迄今未
      辦理繼承登記等情，業據原告提出土地登記簿謄本、訴外
      人何由繼承系統表、全戶謄本等件為證，復為被告辛○○○、丙○○、乙○○、丁○○、戊○○所不爭執，堪信屬
      實。從而，原告為求分割系爭土地，起訴請求被告辛○○○等八人就被繼承人何由所遺系爭土地之應有部分2 分之
      1 辦理繼承登記，即有理由，應予准許。
    (二)復按分割共有物乃為消滅物之共有狀態，以利土地之融通
      及增進經濟效益，是除法令限制，或有因物之使用目的不
      能分割，或契約訂有不分割之期限外，各共有人得隨時請
      求分割共有物，此觀諸民法第823 條第1 項規定自明。查
      系爭土地現供道路使用，且其土地使用分區○道路用地，
      屬公共設施保留地等情，業據原告提出地籍圖、新竹市都
      市計畫土地使用分區及公共設施用地證明書各1 份為證，
      復有被告乙○○於98年11月18日所提照片可佐，且經本院
      履勘現場屬實，有本院98年12月10日勘驗筆錄足憑，是系
      爭土地現為既成道路，供公眾使用，可堪認定。被告辛○○○、乙○○、丙○○、丁○○及戊○○雖抗辯系爭土地
      為既成道路，欠缺分割實益云云，惟按公共設施保留地之
      取得、具有紀念性或藝術價值之建築與歷史建築之保存維
      護及公共開放空間之提供，得以容積移轉方式辦理，都市
      計畫法第83條之1 第1 項定有明文。而私有都市計畫公共
      設施保留地，得將全部或部分容積移轉至其他可建築土地
      建築使用之土地上。且前開私有都市計畫公共設施保留地
      ，係指經新竹市都市計畫劃定之公園用地、兒童遊樂場用
      地、公園兼兒童遊樂場用地、停車場用地、綠地、廣場用
      地、計畫道路等私有都市計畫公共設施保留地為限，此觀
      都市計畫容積移轉實施辦法第5 條第3 款、第6 條第1 項
      第3 款及新竹市都市計畫容積移轉審查許可條件第4 點規
      定自明。另捐贈公共設施保留地以取得容積獎勵，必須該
      土地上並無占用之情形，亦有原告所提新竹市容積移轉審
      查表附卷可佐，核與被告子○○所稱新竹市政府用容積移
      轉來獎勵建商，建商才會來買道路用地，系爭土地切割成
      3 塊，占用部分比較好處理等語相符，足見系爭土地分割
      後原告所取得的特定部分仍有其相當之經濟價值，並非無
      分割之實益，是被告辛○○○、丙○○、乙○○、丁○○
      、戊○○所辯，尚非有據。又系爭土地依其使用目的並無
      不能分割之情形，兩造亦無不為分割之約定，從而，原告
      訴請分割系爭土地，於法自無不合，應予准許。
    (三)再按定共有物分割之方法，應斟酌各共有人之意願、利害
      關係、共有物之性質、價格、分割前之使用狀態、經濟效
      用、分得部分之利用價值、全體共有人之利益及分割後各
      部分之經濟價值與其應有部分之比值是否相當等有關情狀
      ，定一適當公平之方法以為分割，最高法院96年度台上字
      第108 號、94年度台上字第1149號判決意旨足資參照。查
      系爭土地使用現況為巷道，兩側為2 至4 層樓建物，附圖
      所示Ａ部分僅有同段1086、1123-3及1065地號土地上搭蓋
      之違建占用系爭土地。另靠近同段1128、1123-2地號之系
      爭土地部分現有圍牆圍起，與新竹市○○路14巷巷道相隔
      ，圍牆內搭有棚架及種菜，占用系爭土地等情，已據本院
      會同兩造及地政人員履勘現場屬實，亦有98年12月10日勘
      驗筆錄足證。是如附圖所示Ａ部分僅有三處搭蓋之違章地
      上物占用系爭土地，且占用範圍微小。而附圖所示Ｂ部分
      之巷尾及附圖所示Ｃ部分全被占用，原告及被告子○○願
      分得附圖所示Ｃ部分及Ｂ部分（見本院98年11月18日調解
      程序筆錄、99年5 月17日言詞辯論筆錄），而就附圖所示
      Ａ部分分歸被告辛○○○等八人共有。本院審酌依此分割
      方法，可使兩造分得部分地形完整，符合社會經濟利益，
      且未增加被告辛○○○八人之負擔，亦與原告及被告子○○之利益無違，認附圖所示之分割方案應屬公允而可採行
      。
    (四)再按，繼承人有數人時，在分割遺產前，各繼承人對於遺
      產全部為公同共有，民法第1151條定有明文。經查，被告
      辛○○○等八人就被繼承人何由所遺系爭土地之應有部分
      2 分之1 所有權，既尚未分割，則依前開民法第1151條之
      規定，其等就繼承取得之系爭土地部分仍應成立公同共有
      ，故就系爭土地分割後之特定部分仍各按其應繼分比例維
      持公同共有關係，爰判決如主文第二項所示。
四、本件事證已明，兩造其餘攻擊防禦方法，於判決結果不生影
    響，爰不一一詳予論述，附此敘明。
五、末按因共有物分割、經界或其他性質上類似之事件涉訟，由
    敗訴當事人負擔訴訟費用顯失公平者，法院得酌量情形，命
    勝訴之當事人負擔其一部，民事訴訟法第80條之1 定有明文
    。本件被告乙○○辯稱本件分割並無實益，若要分割應由原
    告負擔訴訟費用云云，然查本件為原告勝訴之判決，而共有
    人本得隨時請求分割共有物，且系爭土地之分割並非無實益
    ，已如上所述，再以兩造因系爭土地之分割而互蒙其利，若
    由敗訴當事人負擔全部訴訟費用顯失公平，亦不應由原告一
    造負擔。是以，本院認本件訴訟費用，應參酌兩造於分割所
    得之利益，及兩造就系爭土地各自享有應有部分之比例等一
    切情事，爰判決由兩造按其應有部分比例負擔訴訟費用，並
    諭知如主文第三項所示。
六、訴訟費用負擔之依據：民事訴訟法第80條之1 、第85條第1
    項前段、第85條第2 項。
中    華    民    國    99    年    5     月    31    日
                  民事第二庭    法  官  盧玉潤
以上正本係照原本作成。
如對本判決上訴，須於判決送達後20日內向本院提出上訴狀。
                                書記官  謝國聖
中    華    民    國    99    年    5     月    31    日

司法院資訊處製作；財團法人民間司法改革基金會備份。
